【裁判字號】    99,易,1798
【裁判日期】    990830
【裁判案由】    詐欺
【裁判全文】
臺灣臺北地方法院刑事判決              99年度易字第1798號
公  訴  人  臺灣臺北地方法院檢察署檢察官
被      告  乙○○
選任辯護人  林如君律師
輔  佐   人 丙○○
即被告之父
上列被告因詐欺案件，經檢察官聲請簡易判決處刑(99年度偵字
第9797號)，本院認不宜簡易判決處刑，改依通常程序審理，判
決如下：
    主    文
乙○○犯幫助詐欺取財罪，處有期徒刑肆月，如易科罰金，以新
臺幣壹仟元折算壹日，緩刑貳年。
    犯罪事實
一、乙○○雖罹有混亂型精神分裂症，領有重大傷病免自行部分
    負擔證明卡，然依其社會生活經驗及智識程度，仍能預見提
    供自己帳戶之存摺、提款卡、密碼等資料予他人使用，可能
    遭人將之作為從事詐欺取財等犯罪行為之工具，仍不違背其
    本意，基於幫助他人詐欺取財之不確定故意，於民國98年12
    月8日某時，見中國時報分類廣告上徵求高山茗茶送貨司機
    之廣告後，隨即撥打電話與對方聯繫，於同日18時許（檢察
    官誤載為98年11月17日），在臺北市○○路某處之麥當勞速
    食店門口，將其在華南商業銀行松山分行（下稱華南銀行，
    址設臺北市○○區○○路4段654號）開立之帳號0000000000
    0號帳戶之金融卡及密碼，交付予真實姓名、年籍均不詳之
    成年人（下稱不詳成年男子）使用。嗣該人士取得上開帳戶
    資料後，即意圖為自己不法之所有，於同日18時許，偽以銀
    行人員，撥打電話向甲○○謊稱其網路付款方式因賣家勾選
    錯誤需更正，並要求其提供保證金，致甲○○陷於錯誤，於
    同日19時許，至華南銀行位於臺北市○○○路之自動櫃員機
    前，以存款方式存入新臺幣（下同）10萬元至乙○○上開帳
    戶，旋即遭該詐欺人士提領一空，嗣因甲○○發覺有異，報
    警處理，始悉上情。
二、案經甲○○訴由臺北縣政府警察局蘆洲分局報告臺灣臺北地
    方法院檢察署檢察官偵查，聲請以簡易判決處刑。
    理  由
一、證據能力之認定：
  (一)按被告以外之人於審判外之言詞或書面陳述，除法律有規定
    者外，不得作為證據，刑事訴訟法第159條第1項定有明文；
    被告以外之人於審判外之陳述，雖不符合刑事訴訟法第159
    條之1至第159條之4規定，而經當事人於審判程序同意作為
    證據，法院審酌該言詞陳述或書面陳述作成時之情況，認為
    適當者，亦得為證據。當事人、代理人或辯護人於法院調查
    證據時，知有第159條第1項不得為證據之情形，而未於言詞
    辯論終結前聲明異議者，視為有前項同意，同法第159條之5
    亦有明文。查本件當事人、辯護人於本院準備程序，就本件
    判決所引用審判外之言詞或書面陳述，均明白表示沒有意見
    （見99年7月12日準備程序筆錄第3頁），且迄言詞辯論終結
    前復未聲明異議，本院審酌該具有傳聞性質之證據，其取得
    過程並無瑕疵，且與待證事實具有關連性，證明力非明顯過
    低，以之作為證據係屬適當，依刑事訴訟法第159之5第1項
    ，認俱得為證據。
  (二)又本院後述所引用之非供述證據部分，與本案均有關連性，
    亦無證據證明係實施刑事訴訟程序之公務員以不法方式所取
    得，依刑事訴訟法第158條之4之反面解釋，當有證據能力，
    復經本院於審理期日中合法調查，自得為證據使用。
二、訊據被告乙○○固坦承前揭華南銀行帳戶為其開戶，且有將
    系爭帳戶之金融卡及密碼，交付予該不詳成年男子，並致告
    訴人甲○○受詐騙而匯款至被告前開帳戶之事實（見前開準
    備程序筆錄第2頁至第3頁），惟矢口否認有何幫助詐欺之犯
    行，辯稱：其因應徵高山茗茶送貨司機之工作，乃將前揭帳
    戶之提款卡及密碼均交予對方，供對方辦理薪資匯款使用，
    並不知係詐騙集團云云。查有關上開華南銀行帳戶為被告所
    申請設立使用，有開戶基本資料影本1份在卷可佐（見偵查
    卷第10頁至12頁），又被告於98年12月8日18時許將該帳戶
    之提款卡及密碼交付予該不詳成年男子等情，業據被告供承
    在卷，並有被告通聯紀錄顯示被告係於上開時日與徵才廣告
    上所載之電話聯絡之影本1份附卷可稽（見偵查卷第34頁）
    ，堪認被告係於該日將其帳戶之提款卡及密碼交付予該不詳
    成年男子，檢察官誤認被告於98年11月17日交付前揭提款卡
    及密碼，應予更正。又告訴人於前揭時、地，因遭詐騙而匯
    款10萬至被告上開帳戶一情亦據證人即告訴人於警詢時指述
    稽詳（見偵查卷第15頁至17頁），此外，復有告訴人自動櫃
    員機交易明細表、被告上開帳戶存款往來明細表暨對帳單等
    影本（見偵查卷第11頁、第18頁）各1份在卷足憑，被告對
    此亦不否認，是被告前開帳戶確已遭該不詳成年男子作為詐
    騙被害人匯款之工具甚明，此部分事實已足認定。從而，本
    件所應審酌者，乃被告有無幫助他人詐欺之犯意？經查：
  (一)按刑法上之故意犯，可分為直接故意與不確定故意，所謂不
    確定故意即指行為人對於構成犯罪之事實，預見其發生而其
    發生並不違背其本意，刑法第13條第2項定有明文。次按金
    融機構帳戶為個人理財之工具，申請開設金融機構帳戶並無
    任何特殊之限制，一般民眾皆可以存入最低開戶金額之方式
    自由申請開戶，並無任何特定身分之限制；苟非意在將該存
    款帳戶作為犯罪之不法目的或掩飾真實身分，實無蒐集他人
    存款帳戶存摺或提款卡之必要。又詐欺集團以他人帳戶供作
    款項出入之帳戶，衡諸常情，通常會先取得帳戶所有人之同
    意才使用，否則一旦帳戶所有人掛失，被害人匯入之款項即
    遭凍結無法提領，帳戶所有人反可輕易辦理補發存簿、變更
    印鑑、密碼，將款項提領一空，詐欺集團自不可能冒此風險
    。再金融存款帳戶，事關存戶個人財產權益之保障，與存戶
    之印鑑章、密碼及提款卡結合，其專屬性、私密性更形提高
    ，一般人亦均有應妥為保管，以防止被他人冒用之認識。徵
    以近來新聞媒體，對於不肖犯罪集團常大量收購或使用他人
    存款帳戶後，再持以供作犯罪使用，藉此逃避檢警查緝之情
    事，亦多所報導，因此，縱有特殊情況偶有將存摺、印鑑章
    、提款卡交付他人之需，亦必深入瞭解其用途後再行提供以
    使用，方符常情。依卷附被告帳戶存款往來明細暨對帳單所
    示（見偵卷第11頁），被害人於98年12月8日匯入款項後，
    當天旋即被提領殆盡，從而，該帳戶確係被告提供予詐欺集
    團使用一節，已臻明確。查被告為成年人，復有工作經歷，
    非無社會經驗之人，業經被告於偵查中供承在卷（見偵卷第
    35頁），應知提款卡及密碼等有關個人財產之物品，倘淪落
    於不明人士手中，極易被利用為與財產有關之犯罪工具，竟
    仍將銀行帳戶提供交付不詳人士使用，顯然對於該帳戶將做
    為不法使用，有所認知，此當為被告所能預見，且其發生並
    未違反被告本意。從而，被告有幫助他人犯詐欺取財罪之不
    確定故意甚明。
  (二)被告雖辯稱係因應徵工作，為辦理薪資匯款方交付金融卡云
    云。衡諸一般工作縱有薪資轉帳之需，通常於正式工作後再
    行提供轉帳之帳戶名稱及號碼即可，並無於應徵之初，且尚
    未確定是否錄取而得以開始工作之前，即須先提供帳戶之金
    融卡並告知密碼，而供人任意使用之理；反之，若有人以應
    徵為名，而任意向他人收集帳戶金融卡或存摺等個人資料，
    通常均存有以該帳戶作為不法使用之目的，亦即詐騙集團專
    門收集人頭帳戶之現象，應為社會上一般人所普遍知悉聽聞
    。而被告自承不知應徵之公司位於何處及其名稱為何，該公
    司亦未告知其何時上班等語（見偵卷第34頁），其於交付帳
    戶予他人時，對於可能遭人用以詐欺之結果，主觀上應有預
    見，所辯並不足採。
  (三)被告及其辯護人固復辯稱被告因長期罹患精神分裂症，以致
    對上開一般社會常情無從得知，並提出行政院國軍退除役官
    兵輔導委員會臺北榮民總醫院、臺北市立聯合醫院松德院區
    之診斷證明書等影本各1紙附卷存查（見本院卷第20頁及第
    21頁），惟被告於本案案發前既曾於郵局、快遞公司工作，
    並且其工作皆由被告自行尋找，業據輔佐人即被告之父親供
    承在卷（見偵卷第36頁），而被告亦自承本案係其依報紙上
    之徵人廣告為應徵工作而交付該提款卡及其密碼，顯見被告
    並未因其所罹患之精神疾病即長期與社會隔絕，是其對於帳
    戶所有人均應妥善保管自己之帳戶資料，不得隨意提供予他
    人使用，或對於現今社會上詐欺集團使用人頭帳戶作為詐騙
    他人之工具等情自非一無所悉，是其所辯，亦不足採。
  (四)綜上，被告確有將上開帳戶之提款卡及其密碼交付予不詳成
    年男子使用以幫助他人詐欺之行為。本件事證明確，被告犯
    行洵堪認定，應依法論科。
三、按刑法上之幫助犯，係對於犯罪與正犯有共同之認識，而以
    幫助之意思，對於正犯資以助力，而未參與實施犯罪之行為
    者而言。是以，如未參與實施犯罪構成要件之行為，且係出
    於幫助之意思提供助力，即屬幫助犯，而非共同正犯。本件
    被告以其所有上開華南銀行松山分行帳戶之提款卡及密碼，
    提供予他人使用，讓被害人存入款項，以遂行該他人詐欺取
    財之犯行，復無積極證據證明被告知悉並參與該他人之詐欺
    取財行為，是揆諸前揭說明，核被告所為，應係犯刑法第30
    條第1項前段、刑法第339條第1項之幫助詐欺取財罪。並依
    刑法第30條第2項之規定，按正犯之刑減輕之。爰審酌被告
    無前科，素行尚可，此有臺灣高等法院被告前案紀錄表在卷
    可表，其將系爭帳戶供作非法使用之犯罪手段，對社會交易
    安全產生負面影響，增加政府查緝此類犯罪之困難，且使該
    不詳成年男子得以掩飾詐欺所得之財物，並使告訴人受有財
    產上損害，本件犯罪所生之危害程度，復斟酌被告之身心狀
    況、智識程度，兼衡被告犯罪之動機、目的等一切情狀，而
    量處如主文所示之刑，並諭知易科罰金之折算標準，以示懲
    儆。末查被告未曾因故意犯罪受有期徒刑以上刑之宣告，有
    臺灣高等法院被告前案紀錄表附卷可憑，其因一時失慮，偶
    罹刑典，本院認其經此刑之宣告後，應知警惕而無再犯之虞
    ，因認暫不執行其刑為當，併予以宣告緩刑2年，以啟自新
    。
據上論斷，應依刑事訴訟法第452條、第299條第1項前段，刑法
第30條、第339條第1項、第41條第1項前段、第74條第1項第1款
，刑法施行法第1條之1，判決如主文。
本案經檢察官郭騰月到庭執行職務。
中    華    民    國    99    年    8     月    30    日
                  刑事第十四庭審判長法  官      吳冠霆
                                    法  官      陳琪媛
                                    法  官      李殷君
以上正本證明與原本無異。
如不服本判決應於收受送達後10日內向本院提出上訴書狀，並應
敘述具體理由；其未敘述上訴理由者，應於上訴期間屆滿後20日
內向本院補提理由書（均須按他造當事人之人數附繕本）「切勿
逕送上級法院」。告訴人或被害人如對於本判決不服者，應具備
理由請求檢察官上訴，其上訴期間之計算係以檢察官收受判決正
本之日期為準。
                                    書記官      王祥鑫
中    華    民    國    99    年    8     月    30    日
附錄本案論罪科刑法條全文
刑法第339條第1項：
意圖為自己或第三人不法之所有，以詐術使人將本人或第三人之
物交付者，處5 年以下有期徒刑、拘役或科或併科1 千元以下罰
金。

司法院資訊處製作；財團法人民間司法改革基金會備份。
